【裁判字號】    90,自,194
【裁判日期】    900731
【裁判案由】    詐欺
【裁判全文】
臺灣板橋地方法院刑事判決                            九十年度自字第一九四號
    自  訴  人  甲○○
    代  理  人  林梅玉律師
    被      告  乙○○
右列被告因詐欺等案件，經自訴官提起自訴，本院判決如左：
    主  文
乙○○連續行使偽造私文書，足以生損害於他人，處有期徒刑壹年。如附表所示偽造
之署押共柒枚，均沒收之。
    事  實
一、乙○○曾於民國（下同）七十八年間因贓物案，經臺灣臺北地方法院於七十八年
    三月十五日以七十八年度易字第一○六八號判決有期徒刑四月、緩刑二年（尚不
    構成累犯）。原任職於統一安聯人壽保險股份有公司（下同統一安聯公司）之業
    務員，其意圖為自己不法之所有，復基於概括之犯意，於八十八年八月間鼓吹甲
    ○○（原名劉素如，於八十九年八月三十日更名為甲○○）投保統一安聯公司推
    出多利養老特別增值保險，佯稱主壽險契約保險金額為新臺幣（下同）一千二百
    萬元，附約意外險、醫療險為二十年期繳費，年繳保費共為九十四萬八千五百六
    十六元，乙○○為取信於甲○○，基於行使偽造私文書之概括犯意，於八十八年
    八月底某日，在臺北市○○○路○段二一九號統一安聯公司辦公室內，偽造統一
    安聯公司出具編號ＬＦ00000000，表明收取保費九十四萬八千五百六十
    六元之「人壽保險預收第一次保險費相當額送金單」，並於八十八年九月間某日
    ，至甲○○位於基隆市○○路八五號住處，交付與甲○○而行使，同時甲○○因
    此陷於錯誤，給付九十四萬八千五百六十六元現金，足以生損害於統一安聯公司
    及甲○○。
二、乙○○又承前概括犯意，對甲○○謊稱統一安聯公司對保費繳付方式提出優惠方
    案，如自第二年起將保費由二十年繳改為六年期繳，每年繳一百十八萬五千五百
    元，可不追繳首年差額保費，提出其於八十八年八月底，在上開辦公室內，偽簽
    統一安聯公司總經理張永固及不詳業務處人員之署名各一枚，偽作該公司總經理
    張永固出具由二十年繳改為六年繳保費，年繳一百十八萬五千五百元，且不追繳
    首年保費差額之信函，並於八十八年八月底某日，至甲○○上揭住處行使，使甲
    ○○陷於錯誤，而於八十八年九月十三日在其住處樓下，交付票載發票日八十八
    年九月十三日、面額一百萬元、臺灣土地銀行內湖分行為發票人、付款人、票號
    ＰＱ0000000號之支票一紙，並接續於八十八年九月二十日左右，在上址
    給付十八萬五千五百元現金，充為第二年保費，足以生損害於統一安聯公司及甲
    ○○；而乙○○則於八十九年九月間承前之行使偽造私文書之概括犯意，在其位
    於臺北縣中和市○○街一八二巷一號五樓住處，偽造統一安聯公司出具編號ＬＦ
    00000000、表明收取一百十八萬五千五百元保費之「人壽保險預收第一
    次保險費相當額送金單」，五日後在甲○○前揭住處樓下交與甲○○收執而行使
    ，使甲○○誤認統一安聯公司已收取其預付之第二年保費一百十八萬五千五百元
    ，足以生損害於統一安聯公司及甲○○。
三、乙○○承前詐欺及行使偽造私文書之概括犯意，乙○○於八十九年八月二十四日
    至甲○○上開住處，謊稱收取保費，甲○○不疑有他，遂給付票載發票日為八十
    九年八月二十四日、發票人及付款人為保證責任臺北市第九信用合作社理事主席
    周瑞燦及東湖分社經理周延壽開立面額一百萬元支票一紙，並接續於八十九年八
    月三十一日在甲○○上揭住處給付現金十八萬五千五百元。乙○○為取信於甲○
    ○，遂於八十九年八月二十四日至二十八日之間某日，在前開辦公室內偽以統一
    安聯公司名義出具編號ＬＦ00000000「統一安聯人壽保險股份有限公司
    預收第一保險費相當額送金單」，並於八十九年八月二十八日至甲○○前揭住處
    持交甲○○而行使，足以生損害於統一安聯公司及甲○○。
四、乙○○承前詐欺及行使偽造私文書之概括犯意，於八十八年十一月二日，在臺北
    縣中和市○○街一八二巷一號五樓住處，偽簽「劉素如」之署名三枚於「人壽保
    險要保書」上，表明甲○○參加統一安聯公司出售之新家樂五五五增值壽險及萬
    世福終身壽險，並於同日至統一安聯公司位於臺北市○○○路○段二一九號九樓
    營業所，向統一安聯公司行使，使統一安聯公司陷於錯誤，而同意承保，足以生
    損害於統一安聯公司及甲○○；其復承前概括犯意，於八十九年十一月十一日在
    其位於臺北縣中和市○○街一八二巷一號五樓住處，偽簽「劉素如」署名二枚，
    盜用甲○○寄放之基隆過港路郵局、帳號0000000郵政存簿儲金簿印鑑二
    次，偽作「保險單借款借據」，表明甲○○向統一安聯公司借款九萬六千元，並
    執交統一安聯公司行使，足以生損害於甲○○及統一安聯公司。乙○○復於統一
    安聯公司撥款後，於八十九年十一月間某日，持甲○○寄收之金融卡，在臺北縣
    中和地區某自動付款機內，接續二次提領共九萬六千元。
五、迨因甲○○遲未收得統一安聯公司保單而生疑，遂向統一安聯公司查詢，得知乙
    ○○為其購買保單為新家樂五五五增值壽險及萬世福終身壽險，保險金額分為五
    百萬元及二百萬元，並有保單借款九萬六千元，甲○○始知受騙。
六、案經被害人甲○○提起自訴。
    理  由
一、訊據被告乙○○對於上揭時地偽造「人壽保險預收第一次保險費相當額送金單」
    三紙、統一安聯公司總經理張永固出具信函後，對自訴人甲○○行使，及偽造「
    人壽保險要保書」、「保險單借款借據」後向統一安聯公司行使，及詐騙自訴人
    甲○○保險費共達三百三十一萬九千五百六十六元，且向統一安聯公司詐借九萬
    六千元等情，坦承不諱，核與自訴人甲○○指訴情節相符。而經本院函詢統一安
    聯公司，該公司表明編號ＬＦ00000000及00000000號「人壽保
    險預收第一次保險費相當額送金單」三紙，均非該公司所出具；上開總經理張永
    固代表統一安聯公司之信函，「張永固」姓名非本人親簽，該信函亦非統一安聯
    公司出具，此有該公司九十年六月五日提出之陳報狀及其所附之送金單影本、自
    訴人甲○○提出之送金單影本、信函附卷可稽；而「人壽保險要保書」、「保險
    單借款借據」非自訴人甲○○親自或授權被告所為，均係被告偽作，此據被告供
    承在卷，核與自訴人甲○○指證情節相符，復有該要保書、借據附卷可考。堪信
    被告前開不利於己之自白，應與事實相符。事證明確，被告犯行洵堪認定。
二、按被告乙○○偽以投保為名，使自訴人甲○○陷於錯誤而給付保費，及被告偽以
    自訴人甲○○（原名劉素如）名義，向統一安聯公司借款，核其所為，係犯刑法
    第三百三十九條第一項詐欺取財罪；又被告偽以統一安聯公司名義出具送金單、
    該公司總經理張永固代表統一安聯公司出具信函，及偽以自訴人甲○○（原名劉
    素如）名義製作要保書、借據，並將上揭偽作文書持交行使，核其所為，係犯刑
    法第二百十六條、第二百十條之行使偽造私文書罪。而被告偽造張永固及不詳業
    務人員、自訴人甲○○之「劉素如」簽名，分別為其偽造私文書之部分行為，且
    偽造私文書之低度行為，應為其行使之高度行為所吸收，均不另論罪。再其所為
    上開詐欺與行使偽造私文書先後多次犯行，時間緊接，所犯分別係構成要件相同
    之罪，顯係各基於概括犯意反覆為之，應分別論以連續詐欺取財罪及連續行使偽
    造私文書罪，並皆加重其刑。且上開連續詐欺取財罪及連續行使偽造私文書罪之
    間，有方法結果之牽連關係，應從一較重之連續行使偽造私文書罪處斷。爰審酌
    被告曾有贓物前科、犯罪動機、目的、手段、對被害人造成之損害，及其犯罪後
    坦承犯行等一切情狀，量處如主文所示之刑。至附表所示之「張永固」、不詳業
    務人員簽名各一枚、「劉素如」簽名五枚，均依刑法第二百十九條之規定沒收之
    。
三、另被告偽以自訴人甲○○之原名劉素如名義向統一安聯公司辦理保單借款九萬六
    千元，雖其於統一安聯公司撥款後，以自訴人甲○○之之金融卡接續提領現金二
    次，而該金融卡、存摺、印鑑本係自訴人甲○○委託被告暫行保管等情，業據被
    告供承在卷，故統一安聯撥款入自訴人甲○○之郵局帳戶時，實際上被告即已取
    得該筆借款九萬六千元之間接占有，因此被告利用此金融卡提款之行為，應屬被
    告完成其詐騙統一安聯公司後之行為，雖該當於刑法第三百三十九條之二第一項
    之以不正方法由自動付款設備詐欺罪之構成要件，然性質屬不罰之後行為，故不
    另論以刑法第三百三十九條之二第一項之準詐欺罪。
據上論斷，應依刑事訴訟法第三百四十三條、第二百九十九條第一項前段，刑法五十
六條、第二百十六條、第二百十條、第三百三十九條第一項、第五十五條、第二百十
九條，罰金罰鍰提高標準條例第一條前段，判決如主文。
中    華    民    國      九十        年      七      月    三十一    日
                                      臺灣板橋地方法院刑事第二庭
                                          法  官  高    玉    舜
右正本證明與原本無異。
如不服本判決，應於判決送達後十日內，向本院提出上訴狀。
                                          書記官  田    世    杰
中    華    民    國      九十        年      七      月    三十一    日
附表
一、統一安聯公司信函中「張永固」及不詳業務處人員簽名各壹枚。
二、人壽保險要保書「劉素如」簽名參枚。
三、保險單借款借據中「劉素如」簽名貳枚。
附錄本案論罪科刑法條全文：
中華民國刑法第二百一十六條 (行使偽造變造或登載不實之文書罪)
行使第二百十條至第二百十五條之文書者，依偽造、變造文書或登載不實事項或使登
載不實事項之規定處斷。
中華民國刑法第二百一十條 (偽造變造私文書罪)
偽造、變造私文書，足以生損害於公眾或他人者，處五年以下有期徒刑。
中華民國刑法第三百三十九條 (普通詐欺罪)
意圖為自己或第三人不法之所有，以詐術使人將本人或第三人之物交付者，處五年以
下有期徒刑、拘役或科或併科一千元以下罰金。
以前項方法得財產上不法之利益或使第三人得之者，亦同。
前二項之未遂犯罰之。


司法院資訊處製作；財團法人民間司法改革基金會備份。
